【裁判字號】    90,自,69
【裁判日期】    900621
【裁判案由】    誹謗等
【裁判全文】
臺灣臺中地方法院刑事判決                              九十年度自字第六九號
    自  訴  人  哈佛健康事業股份有限公司  設臺北市○○○路○段96號8樓之一
    代  表  人  甲○○
    代  理  人  丁  ○
    被      告  戊○○
    選任辯護人  林錦隆律師
右列被告因誹謗等案件，經自訴人提起自訴，本院判決如左：
    主  文
戊○○無罪。
    理  由
一、自訴意旨略以：自訴人哈佛健康世界股份有限公司（下稱哈佛公司）係私人投資
    設立，由各股東集資購買專業健康檢查之精密儀器，委託所屬醫療院所從事健康
    檢查業務。自民國八十二年起，自訴人即在臺北地區開展業務，該業務除本身聘
    請業務人員推廣外，亦有國內壽險業者（幾乎各家業者均有）之業務人員認同自
    訴人專業之服務，而將有健康檢查需要之壽險投保人轉介來自訴人所屬診所進行
    健康檢查。因自訴人對受檢人之檢查非常詳實，而且服務親切，乃迅速建立口碑
    ，壽險業務人員亦極放心將其客戶介紹來自訴人所屬診所進行健康檢查。自訴人
    因而自八十九年起，在臺中地區設立分部，擴大服務臺中地區之民眾。而被告戊
    ○○為臺中市長春診所之經理，亦為從事健康檢查業務之人，恐因自訴人至臺中
    地區開業以來，吸收眾多客戶，致使被告經營之健康檢查診所業務受有影響，因
    而懷恨在心，為打擊自訴人之業務，奪回流失之客戶，乃於八十九年十二月十二
    日，受國寶人壽保險股份有限公司（下稱國寶人壽公司）邀請在臺中市○○路二
    五七號十五樓公開演講時，當眾指摘傳述「安泰公司與統一均有投資哈佛，哈佛
    員工都是安泰與統一的人過來的，哈佛的儀器都不是自己購買的」等不實言論，
    足以損害自訴人之信譽形象。而由於自訴人健康檢查業務大部分由國內壽險業者
    之業務員主動自行轉介而來，在被告指摘、散佈前述言論後，除安泰公司及統一
    公司均立即多次向自訴人表達關切，使自訴人形象受外界質疑外，更有許多安泰
    、統一以外之業務人員紛紛產生誤會，認為如果自訴人係由安泰（人壽）或統一
    （人壽）投資，則基於其壽險業彼此競爭之關係，渠等即不便繼續介紹各公司之
    客戶至自訴人所屬診所進行健康檢查，使自訴人不惜鉅資引進國外精密儀器，努
    力招募員工辛苦訓練以建立專業服務形象之苦心毀於一旦，立即使臺中地區業務
    之推展產生極大阻力，而因此種不實訊息之傳遞，還連帶影響臺北地區原本客戶
    之信賴，更將對自訴人年底於高雄開設另一分部之計劃產生極大變數。因而認被
    告涉犯刑法第三百十條第一項之誹謗罪嫌、第三百十三條之妨害信用罪嫌、及違
    反公平交易法第二十二條禁止以陳述或散布不實情事而為競爭之規定，應依同法
    第三十七條論罪科刑。
二、按犯罪事實應依證據認定之，無證據不得推定其犯罪事實。又不能證明被告犯罪
    者，應諭知無罪之判決，刑事訴訟法第一百五十四條、第三百零一條第一項分別
    定有明文。又認定不利於被告之事實，須依積極證據，苟積極證據不足為不利於
    被告事實之認定時，即應為有利於被告之認定，更不必有何有利之證據；認定犯
    罪事實所憑之證據，雖不以直接證據為限，間接證據亦包括在內，然而無論直接
    或間接證據，其為訴訟上之證明，須於通常一般人均不致有所懷疑，而得確信為
    真實之程度者，始得據為有罪之認定；再事實之認定，應憑證據，如未能發現相
    當證據，或證據不足以證明，自不能以推定或擬制之方法以為裁判之基礎，最高
    法院分別著有三十年上字第八一六號、七十六年台上字第四九八六號、四十年台
    上字第八六號判例可資參照。
三、自訴人哈佛公司認被告戊○○涉犯右開罪嫌，無非以被告於八十九年十二月十二
    日在國寶人壽公司公開演講時提及「安泰心（指安泰心股份有限公司，為安泰人
    壽子公司，下稱安泰心公司）有投資在哈佛，妳們知道嗎﹖要不然它不敢到台中
    來，哈佛是因為有安泰心還有統一健康世界，它儀器都不是自己的」、「她們（
    指哈佛公司之櫃檯小姐）都是業務員，她們都從統健（指統一健康世界）來的，
    從安泰心來的」等語為其論據。訊據被告堅決否認有何自訴人指訴之犯行，辯稱
    ：(1)本件犯罪之被害人是哈佛診所，該診所是由乙○○醫師經營，為獨立之人格
    ，哈佛公司縱有投資購買醫療器具，亦難認是犯罪之直接被害人，其提出自訴，
    於法不合。(2)八十九年十二月十二日是受國寶人壽公司邀請在前開地點講授「如
    何避免不必要的體檢誤差」課程，該日演講中並未提到哈佛公司。自訴人提出之
    錄音帶是經過剪接，伊於演講後到國寶人壽營業部經理丙○○的辦公室，丙○○
    問伊哈佛診所與長春診所經營方式有何不同，伊向他表示哈佛有安泰人壽公司及
統一健康世界的支持，客源不虞匱乏等語，而自訴人提出之錄音帶其中關於哈佛
    公司部分，應是剪接自伊與丙○○的對話；又據自訴人提出其與安泰心公司訂立
    之顧問契約及與統合開發股份有限公司（下稱統合開發公司）即統一健康世界訂
    立之健診業務委託辦理契約書觀之，自訴人確實有安泰人壽公司投資之安泰心公
    司全力支持，並與統一健康世界結盟，業務人員不虞匱乏，故伊言論內容為客觀
    之陳述，主觀上並無誹謗哈佛診所或自訴人之故意等語。
四、經查；
（一）被告雖辯以本件犯罪之被害人為臺中市之哈佛診所，自訴人哈佛公司並非被害
      人，其自訴不合法云云。然查：自訴人哈佛公司與設址在臺中市○○○路七八
      九號四一樓之哈佛診所間訂有經營管理顧問合約書，約定由哈佛公司提供房舍
      予哈佛診所，且負責哈佛診所醫師以外之醫護人員、行政人員之招募、訓練及
      給薪，並提供哈佛診所營運所需儀器設備之採購及維護。而哈佛公司推介自行
      招募之會員及提供經營管理之諮詢顧問費用，均每月向哈佛診所計收，有該經
      營管理顧問合約書影本一紙附卷可稽；又哈佛診所負責人乙○○醫師到庭證稱
      ：伊只是負責健檢工作，其他財務及行政是由自訴人公司負責，伊受僱於自訴
      人，另依來診人數再加給薪水等語（見本院九十年六月七日審判筆錄）。由是
      可知，哈佛公司乃實際參與哈佛診所健診業務之經營至明。前揭哈佛公司所指
      訴之被告犯嫌，由形式上加以觀察，哈佛公司應為該犯罪之直接被害人無疑，
      依法得提起自訴。故被告此部分抗辯，尚難採認，先予敘明。
（二）被告於右揭時地演講中提及「安泰心有投資在哈佛，妳們知道嗎﹖要不然它不
      敢到台中來，哈佛是因為有安泰心還有統一健康世界，它儀器都不是自己的」
      、「她們（指哈佛公司之櫃檯小姐）都是業務員，她們都從統健（指統一健康
      世界）來的，從安泰心來的」等語之事實，業據自訴人指陳明確，並有錄音帶
      及錄音譯文在卷可查。該錄音帶經本院當庭勘驗，其內容核與錄音譯文記載相
      符（見本院九十年三月二十二日訊問筆錄）；且證人楊淑芬、郭惠美、丙○○
      均證稱當日演講及發問情形即如錄音帶內容所示（見本院九十年三月二十二日
      、同年四月十二日訊問筆錄），由是足徵被告確有為上開內容之陳述。故被告
      所辯錄音帶是經過剪接，該日演講中並未提到哈佛公司云云，不足採信。
（三）另查：自訴人與安泰心公司曾於八十八年六月一日簽訂顧問合約，雙方約定由
      安泰心公司擔任自訴人之中部市場推廣營銷研究顧問，為其健康檢查服務業務
      做中部市場推廣營銷規劃，且合作期間，自訴人願給予安泰心公司及其關係企
      業之員工、客戶等個人，就健康檢查服務項目依自訴人市售價格給予一定折扣
      之優惠而接受身體健康檢查，此有自訴人提出之顧問合約影本一份可參，及被
      告所提出自訴人與安泰心公司共同印製載有「攜手合作，共同創造分享每年五
      百億的潛在健診市場」字樣之「健診推廣金典」型錄影本一紙足按；又自訴人
      與統合開發公司於八十八年三月十七日簽訂健診業務委託辦理契約書，雙方約
      定統合開發公司就所屬統一健康世界其全國會員之健診服務業務，全數委由自
      訴人辦理，此有自訴人提出之健診業務委託辦理契約書影本一份，及被告提出
      之統一企業集團統合城市俱樂部廣告宣傳手冊其第二十頁載明該俱樂部委請哈
      佛健診中心提供一般性的門診服務等資料可資佐參；再統合開發公司與哈佛診
      所是在同一大樓之同一樓層，有上開宣傳手冊第二十頁所示照片足查，亦據哈
      佛診所負責人乙○○醫師證述綦詳。由上開資料所示，可知自訴人確有與安泰
      心公司訂有健診推廣合作契約及與統一健康世界訂有委託辦理健診契約無疑。
      自訴人與安泰心公司及統一健康世界既有此外部可見之合作關係，被告以此推
      論其等內部應有投資關係，及自訴人之櫃台小姐是安泰心公司及統一健康世界
      之業務員等情事，即非全屬無據。被告在前述公開演講場合為此陳述，目的固
      在使保險業者能選擇將其壽險投保人轉介至長春診所辦理健康檢查，以維持長
      春診所在中部地區之市場客源（即出於競爭之目的），然被告所述內容既非憑
      空杜撰，縱與事實有所出入，亦僅是疏未向各關係人詳實查證而已，尚難認被
      告有以此損害自訴人營業信譽或商業信用之實質惡意。
五、綜上所述，被告所為無罪抗辯，堪以採認。本件自訴人所舉證據不足以證明被告
    涉有誹謗、妨害信用及違反公平交易法第二十二條等罪嫌，本院復查無證據證明
    被告涉犯該罪。不能證明被告犯罪，應諭知無罪之判決。
據上論斷，應依刑事訴訟法第三百四十三條、第三百零一條第一項，判決如主文。
中      華      民      國      九十      年      六    月    二十一    日
                                      法  官  游  文  科
右正本證明與原本無異。
如不服本判決，應於送達後十日內向本院提出上訴狀（須附繕本）上訴於臺灣高等法
院臺中分院。
                                      書記官
中      華      民      國      九十      年      六    月    二十一    日


司法院資訊處製作；財團法人民間司法改革基金會備份。
